【裁判字號】    99,上訴,1520
【裁判日期】    991209
【裁判案由】    偽造有價證券
【裁判全文】
臺灣高等法院臺中分院刑事判決        99年度上訴字第1520號
上  訴  人
即  被  告  余盛斯
指定辯護人  本院公設辯護人  劉秋蘭
上  訴  人
即  被  告  甲朝旭
選任辯護人  周仲鼎律師
上列上訴人因偽造有價證券案件，不服臺灣臺中地方法院九十九
年度訴字第六十三號中華民國九十九年五月二十六日第一審判決
（起訴案號：臺灣臺中地方法院檢察署九十六年度偵字第一九五
一號、九十七年度偵緝字第二二一五號、九十八年度偵字第一二
九０號），提起上訴，本院判決如下：
    主  文
上訴駁回。
    事  實
一、余盛斯因擺地攤而認識甲朝旭，渠等於民國九十五年九月間
    某日，因缺錢花用，遂由甲朝旭出面，向其友劉明宏借款新
    臺幣（下同）十五萬元，甲朝旭並簽發面額十五萬元本票一
    張，由余盛斯在該本票背書後，再交劉明宏作為擔保，劉明
    宏隨即交付現金十二萬餘元予甲朝旭，甲朝旭再將其中之五
    萬元借予余盛斯使用；惟劉明宏認前開本票不足以擔保其債
    權，遂要求甲朝旭另行提供擔保，甲朝旭因知悉余盛斯與鄭
    年慶為多年好友，即與余盛斯共同基於意圖供行使之用而偽
    造有價證券之犯意聯絡，明知未經鄭年慶之授權或同意，竟
    於九十五年十月十一日十三時許，在臺中市○○街水利大樓
    附近，推由余盛斯在票號447906號之本票上（下稱系爭本票
    ），擅自填載發票金額為四十五萬元，發票日期為九十五年
    十月十一日，並在發票人欄偽造「鄭年慶」之簽名一枚，及
    在發票金額欄及發票人欄偽造鄭年慶之指紋捺印四枚（包括
    支票背面一枚），而偽造鄭年慶為發票人之系爭本票一張。
    並由甲朝旭提供劉明宏擔保而行使之，足生損害於鄭年慶。
    嗣因甲朝旭遲未還款，遂與劉明宏約定以十萬餘元達成和解
    協議，嗣甲朝旭返還十萬餘元後，劉明宏即將系爭本票返還
    予甲朝旭。甲朝旭再於九十五年底某日，將系爭本票揭示予
    鄭年慶，並向鄭年慶表示該張本票係由余盛斯所簽發。
二、案經鄭年慶訴由臺灣臺中地方法院檢察署檢察官偵查起訴。
    理    由
壹、證據能力部分
一、按，共同被告對於其他被告之案件而言，為被告以外之第三
    人，本質上屬於證人，惟法院若已使該共同被告立於證人之
    地位，接受其他共同被告之詰問，則因共同被告業經以證人
    之身分於審判中具結陳述，並給予解釋或否認之機會，而其
    他共同被告亦經給予對該共同被告就此事項詰問之機會，則
    共同被告於警詢、檢察官訊問時及審判中以犯罪嫌疑人或被
    告身分所為陳述，自有證據能力，而得採為證據（最高法院
    九十七年度台上字第六一六二號判決要旨參照）。又按，刑
    事訴訟法第一百五十八條之三規定：「證人、鑑定人依法應
    具結而未具結者，其證言或鑑定意見，不得作為證據」，所
    謂「依法應具結而未具結者」，係指檢察官或法官依刑事訴
    訟法第一百七十五條之規定，以證人身分傳喚被告以外之人
    （證人、告發人、告訴人、被害人、共犯或共同被告）到庭
    作證，或雖非以證人身分傳喚到庭，而於訊問調查過程中，
    轉換為證人身分為調查時，此時其等供述之身分為證人，則
    檢察官、法官自應依本法第一百八十六條有關具結之規定，
    命證人供前或供後具結，其陳述始符合第一百五十八條之三
    規定，而有證據能力。若檢察官或法官非以證人身分傳喚而
    以告發人、告訴人、被害人或共犯、共同被告身分傳喚到庭
    為訊問時，其身分既非證人，即與「依法應具結」之要件不
    合，縱未命其具結，純屬檢察官或法官調查證據職權之適法
    行使，當無違法可言。而前揭不論係本案或他案在檢察官面
    前作成未經具結之陳述筆錄，係屬被告以外之人於偵查中向
    檢察官所為之陳述，本質上屬於傳聞證據，基於保障被告在
    憲法上之基本訴訟權，除該被告以外之人死亡、身心障礙致
    記憶喪失或無法陳述、滯留國外或所在不明而無法傳喚或傳
    喚不到、或到庭後拒絕陳述等情形外，如已經法院傳喚到庭
    具結而為陳述，並經被告之反對詰問，前揭非以證人身分而
    在檢察官面前未經具結之陳述筆錄，除顯有不可信之情況者
    外，得為證據，並應於判決內敘明其符合傳聞證據例外之理
    由；又前揭非以證人之身分在審判中之陳述筆錄，倘該被告
    以外之人已經法院以證人身分傳喚到庭並經具結作證，且由
    被告為反對詰問，或有前揭傳喚不能或詰問不能之情形外，
    該未經具結之陳述筆錄因屬審判上之陳述，自有證據能力；
    若係在另案法官面前作成之陳述筆錄，自得依本法第一百五
    十九條之一第一項之規定，認有證據能力（最高法院九十六
    年度台上字第三八二七號、九十七年度台上字第二一七五號
    判決要旨參照）。經查，被告余盛斯、甲朝旭於偵查中以被
    告身分所為之陳述、於原審法院時以被告身分所為之陳述，
    因檢察官、法官均係以被告身分傳喚，其身分既非證人，即
    與「依法應具結」之要件不合，則其於該案中非以證人之身
    分之陳述，因其於檢察官偵查及法官面前所為之陳述，並無
    顯有不可信之情況，且其於偵查及原審時，亦均再以證人身
    分為對方作證，已足保障其訴訟防禦權及詰問權，則前揭被
    告余盛斯、甲朝旭非以證人身分，在檢察官面前未經具結之
    陳述筆錄，除顯有不可信之情況者外，得為證據；又前揭非
    以證人之身分在原審審判中之陳述筆錄，亦有證據能力。另
    證人余盛斯、甲朝旭於偵查中以證人身分所為之證述，既已
    有踐行具結程序，且就該證述，被告等與其辯護人並未主張
    有何具體符合刑事訴訟法第一百五十九條之一第二項所定之
    顯不可信情況（此指外部情況）之例外條件存在，則證人余
    盛斯、甲朝旭於偵查中以證人身分所為之證述，自有證據能
    力，合先敘明。
二、次按，譯文係顯示錄音內容，為學理上所稱之派生證據，屬
    於文書證據之一種。若當事人已承認譯文之內容屬實，或對
    於該譯文之內容並無爭執，而法院復已就譯文踐行調查證據
    之程序，譯文即與播放錄音有同等之價值，而有證據能力（
    最高法院九十九年度台上字第八七三號、九十九年度台上字
    第五八三號判決意旨參照）。查本件被告余盛斯於偵查中提
    出之其與另一被告甲朝旭在九十八年四月十三日於檢察官偵
    查庭外之對話錄音譯文，業經被告甲朝旭於原審審理時明示
    不爭執，並提示於被告甲朝旭，且於本院被告甲朝旭及其辯
    護人對該錄音譯文之證據能力均表示沒有意見，揆之前開見
    解，該份錄音譯文自有證據能力。
三、又按，被告以外之人（包括證人、鑑定人、告訴人、被害人
    及共同被告等）於審判外之陳述雖不符刑事訴訟法第一百五
    十九條之一至之四等四條之規定，而經當事人於審判程序同
    意作為證據，法院審酌該言詞陳述或書面陳述作成時之情況
    ，認為適當者，亦得為證據；當事人、代理人或辯護人於法
    院調查證據時，知有刑事訴訟法第一百五十九條第一項不得
    為證據之情形，而未於言詞辯論終結前聲明異議者，視為有
    前項之同意，同法第一百五十九條之五定有明文。立法意旨
    在於：傳聞證據未經當事人之反對詰問予以核實，原則上先
    予排除。惟若當事人已放棄反對詰問權，於審判程序中表明
    同意該等傳聞證據可作為證據；或於言詞辯論終結前未聲明
    異議，基於尊重當事人對傳聞證據之處分權，及證據資料愈
    豐富，愈有助於真實發見之理念，且強化言詞辯論主義，使
    訴訟程序得以順暢進行，上開傳聞證據亦均具有證據能力。
    查，檢察官、被告、辯護人對於本案卷內相關證人之證述、
    文書卷證資料之證據能力，並未就有合於刑事訴訟法第一百
    五十九條第一項不得為證據之情形於本院言詞辯論終結前聲
    明異議，且上述證人之證述、文書卷證資料亦經本院於審理
    期日逐一提示、朗讀，並告以要旨，本院復審酌相關證人證
    述之筆錄製成、文書卷證資料之取得，並無證據顯示有何違
    背程序規定情事，依據上述之說明，均應具有證據能力。
貳、實體部分：
一、訊據被告余盛斯固坦承其未經被害人鄭年慶之授權，簽發面
    額四十五萬元系爭本票之事實，惟辯稱：該本票係遭同案被
    告甲朝旭脅迫才簽發的云云；另訊之被告甲朝旭則矢口否認
    有何偽造有價證券犯行，辯稱：伊並未會同被告余盛斯簽發
    系爭本票，偽造系爭本票之事，伊不知情云云。經查：
（一）被告余盛斯與甲朝旭於九十五年九月間某日，由被告甲朝
      旭出面，向甲朝旭之友人劉明宏借款十五萬元，由被告甲
      朝旭簽發其為發票人之面額十五萬元、並由被告余盛斯為
      背書人之本票一張，交予證人劉明宏作為擔保，劉明宏即
      交付現金十二萬餘元予被告甲朝旭，被告甲朝旭再將其中
      之五萬元交付予被告余盛斯使用之事實，業據被告余盛斯
      於九十七年十月二十二日檢察官偵查時以被告身分供稱：
      「我有向甲朝旭借五萬元要投資合夥契約，依該契約我必
      須投資十萬元，我沒錢，所以甲朝旭帶我去向他的一個姓
      劉的朋友（指劉明宏）借十五萬元，由我當保證人，而債
      務人是甲朝旭，其中十萬元是甲朝旭拿走．．．」等語【
      見臺灣臺中地方法院檢察署九十七年度偵緝字第二二一五
      號偵查卷第八頁】；被告余盛斯於九十八年九月二十一日
      檢察官偵查時以證人身分證稱：「甲朝旭在九月份時帶我
      去跟劉明宏借款，當時我當擔保人，是甲朝旭開口借十五
      萬元，我的五萬元部分再由甲朝旭借我，借十五萬元時，
      我跟甲朝旭有簽一張面額十五萬元之本票，．．．至於我
      跟甲朝旭借款的五萬元，我有跟他說，我要用錢，暫緩還
      他．．」；「（問：你跟甲朝旭去跟劉明宏借款時，實際
      拿到多少錢？）好像有扣一個月的利息，實際並不是拿到
      十五萬元，但甲朝旭實際上是拿五萬元給我。」、「（問
      ：你這五萬元後來有無還甲朝旭？）沒有。」等語【見臺
      灣臺中地方法院檢察署九十七年度偵緝字第二二一五號偵
      查卷第七十二頁、七十三頁】甚明；核與被告甲朝旭下列
      供述或證述相符：被告甲朝旭於九十八年四月十三日檢察
      官偵查時以被告身分供稱：「之前余盛斯邀我跟鄭年慶一
      人出十萬元是要做高利貸，我沒那麼多錢才跟劉明宏借十
      五萬元，我跟劉明宏是有認識，．．．我有簽十五萬元之
      本票給劉明宏，．．．余盛斯說他很需要錢，我就拿其中
      五萬元給余盛斯．．．」等語【見臺灣臺中地方法院檢察
      署九十七年度偵緝字第二二一五號偵查卷第四十七頁】；
      被告甲朝旭於九十八年四月二十四日檢察官偵查時以被告
      身分供稱：「我跟劉明宏借十五萬元，實拿十二萬多元，
      但簽了十五萬元本票給劉明宏，余盛斯在背後背書，這錢
      在我身上，當天晚上我從這十二萬多元中拿了五萬元給余
      盛斯．．．」等語【見臺灣臺中地方法院檢察署九十七年
      度偵緝字第二二一五號偵查卷第五十五頁】；被告甲朝旭
      於九十八年九月二十一日檢察官偵查時以被告身分供稱：
      「我開口向劉明宏借十五萬元，劉明宏也想賺利息，劉明
      宏要我隔天去拿，隔天我帶余盛斯去找劉明宏，劉明宏只
      拿十二萬多給我，劉明宏不放心要我簽一張面額十五萬元
      的本票，余盛斯背書後再交給劉明宏，之後我將其中的五
      萬元借款給余盛斯」等語【見臺灣臺中地方法院檢察署九
      十七年度偵緝字第二二一五號偵查卷第七十四頁】；被告
      甲朝旭於九十九年四月七日原審審理時以證人身分證稱：
      「九十五年九月間由我出面向劉明宏借款十五萬元，我有
      簽本票十五萬元，余盛斯背書；我只有拿到十二萬多元，
      劉明宏要賺一點利息，．．．，余盛斯說家裡有急事要用
      錢，先跟我借五萬元，我沒有向余盛斯收利息，他也沒有
      還我五萬元。」等語【見原審卷第五十四頁】；被告甲朝
      旭於九十九年十一月二十五日本院審理時以被告身分供稱
      ：「（受命法官問：向劉明宏借到的十二萬多元，扣除余
      盛斯拿的五萬元，剩下的七萬多元，你如何處理？）一直
      放在我身上。」、「（受命法官問：是否然後你湊足十萬
      多至十一萬元還給劉明宏？）是的。」等語【見本院卷第
      六十一頁】。再參以證人劉明宏於九十八年九月二十一日
      檢察官偵查時證稱：「是甲朝旭與余盛斯一同來跟我借錢
      ，說要借十五萬元，只借給十二萬多．．．；我是將十二
      萬多交給甲朝旭，我先交給甲朝旭，甲朝旭再將款項交給
      余盛斯」等語【見臺灣臺中地方法院檢察署九十七年度偵
      緝字第二二一五號偵查卷第六十八頁至七十頁】。是綜觀
      上開被告余盛斯、甲朝旭之供詞、證詞及證人劉明宏之證
      詞，足見於九十五年九月間某日，是由被告甲朝旭出面為
      債務人，向甲朝旭之朋友劉明宏借款十五萬元，扣除利息
      後，實拿十二多萬元，且由被告甲朝旭為發票人簽發十五
      萬元本票，並經被告余盛斯背書後，即由被告甲朝旭交予
      劉明宏供作擔保，之後，被告甲朝旭再將上開借得款項其
      中之五萬元借予被告余盛斯等情為真實，可堪認定，合先
      敘明。
二、次查，面額四十五萬元之系爭本票確係被告余盛斯未經證人
    鄭年慶之同意或授權所偽造乙情，業據被告余盛斯於偵、審
    時均坦白承認，被告余盛斯於九十九年四月七日原審審理時
    供稱：「（檢察官問：提示九十六年度偵字第一九五一號第
    六頁，系爭本票上鄭年慶何人簽名？）我簽的，整張本票都
    是我寫的，時間在發票的日期九十五年十月十一日，在一中
    街水利大樓前面。」、「（檢察官問：你簽鄭年慶的名字有
    無得到他的授權？）無。」等語明確（見原審卷第四十七頁
    反面），並有系爭本票【發票人『鄭年慶』、發票日九十五
    年十月十一日、金額四十五萬元、票號447906號】原本一紙
    附於原審卷後證物袋內可資佐證。被告余盛斯雖否認其有偽
    造系爭本票之故意，辯稱：是被告甲朝旭恐嚇伊，如果不簽
    就要不利於伊、母親、妻子及小孩，伊受被告甲朝旭脅迫始
    簽發系爭本票，其後並遭被告甲朝旭及馬作君押走云云，並
    提出錄音光碟【附於臺灣臺中地方法院檢察署九十七年度偵
    緝字第二二一五號偵查卷後之證物袋】及錄音譯文【見臺灣
    臺中地方法院檢察署九十七年度偵緝字第二二一五號偵查卷
    第四十九頁至五十二頁】為證。查被告余盛斯於九十七年十
    月二十二日檢察官偵查時供稱：「（（提示本票）這張本票
    是你開的？）是。但我是被甲朝旭押去一中（街）水利大樓
    旁邊開的。」、「（為何是寫鄭年慶的名字？）因為甲朝旭
    知道我有偽造文書的前科，在九十五年十月十一日還在緩刑
    中，而甲朝旭也知道我跟鄭年慶從小就認識，鄭年慶也對我
    很好，如果我簽鄭年慶（名字），鄭年慶一定會幫我還這筆
    錢」等語【見臺灣臺中地方法院檢察署九十七年度偵緝字第
    二二一五號偵查卷第七頁】；其於九十七年十一月二十五日
    檢察官偵查時以證人身分證稱：「（四十五萬元之系爭本票
    ）是甲朝旭連哄帶騙、半軟半硬逼我簽，甲朝旭說如果我不
    簽，我與甲朝旭一起向劉明宏借的十五萬元，要我一個人負
    擔；甲朝旭說如果我不簽，就沒有好日子過。」、「甲朝旭
    知道我沒有經過鄭年慶的同意（簽立系爭本票）」、「（甲
    朝旭為何要你開鄭年慶（的本票），而不是別人的？）因為
    甲朝旭知道鄭年慶對我很好。」等語【見臺灣臺中地方法院
    檢察署九十七年度偵緝字第二二一五號偵查卷第二十六頁】
    ；其於九十八年四月十三日檢察官偵查時供稱：「那張本票
    （系爭本票）是甲朝旭叫我在一中街水利大樓簽的。」等語
    【見臺灣臺中地方法院檢察署九十七年度偵緝字第二二一五
    號偵查卷第四十八頁】；其於九十八年九月二十一日檢察官
    偵查時以證人身分證稱：「（（面額四十五萬元本票）是甲
    朝旭要我簽的，是在一中街簽的，九十五年十月十一日下午
    約一時許簽立的；因為甲朝旭在（九十五年）九月份帶我去
    跟劉明宏借款，我當擔保人，甲朝旭開口借十五萬元，其中
    五萬元再由甲朝旭借我，因為五萬元我要用暫緩還甲朝旭，
    後來，甲朝旭就要我簽系爭本票，地點是一中街水利大樓前
    面，甲朝旭說系爭本票是要交給劉明宏的；簽發系爭本票時
    沒有經過鄭年慶同意；我有問甲朝旭為何要簽鄭年慶，他要
    我簽就對了，不要問；我簽完系爭本票，就交給甲朝旭，並
    未將該本票交給劉明宏。」等語【見臺灣臺中地方法院檢察
    署九十七年度偵緝字第二二一五號偵查卷第七十二頁至七十
    三頁】。另被告余盛斯於九十九年四月七日原審審理時供稱
    ：「（你簽本票時，被告甲朝旭有無在場？）有。」、「（
    空白本票何來？）被告甲朝旭拿出來的。」、「（你簽完後
    交給誰？）被告甲朝旭拿走。」、「（你為何偽簽本票交給
    被告甲朝旭？）我原本不簽，被告甲朝旭一直叫我簽，他說
    要拿給劉大哥（指劉明宏）．．．」、「（為何被告甲朝旭
    要把本票交給劉大哥？）九十五年簽本票前不到一個月的時
    間，我和被告甲朝旭去向劉明宏借錢，被告甲朝旭借款十五
    萬元，實際上只有拿到十二萬元，錢是被告甲朝旭拿的，我
    有向被告甲朝旭借五萬元．．．」、「（既然已簽立十五萬
    元本票，為何被告甲朝旭要你另偽簽四十五萬元的本票？）
    我有質疑，被告甲朝旭告訴我，要拿給劉大哥，要我簽就是
    了．．．」、「（你當時有無特別詢問為何要簽鄭年慶的名
    字？）我有問，甲朝旭就說反正要拿給劉大哥，我簽就對了
    」、「（鄭年慶名字是何人提議要簽的？）甲朝旭提議的」
    、「（甲朝旭是否知悉你與鄭年慶兩人關係匪淺？）他應該
    知道」、「（當天甲朝旭要求你簽立本票時，他有用何言語
    脅迫或暴力？）他有恐嚇我，他說：你可以不簽看看，反正
    你家有媽媽、老婆、小孩在；他沒有打我，當時只有我和甲
    朝旭在場，沒有其他認識的人，但該處有很多路人。」等語
    【見原審卷第四十七頁反面、四十八頁】。惟既然台中市○
    ○街水利大樓為公共場所，且當時有很多路人，被告甲朝旭
    又無其他友人同行，則被告甲朝旭究如何逼迫被告余盛斯簽
    發系爭本票，尚非無疑；且被告余盛斯於簽發系爭本票後，
    竟未於脫身後報警，以追究責任；又被告余盛斯亦坦承事後
    並未將偽簽本票之事告知鄭年慶，均與常情不符，顯無被逼
    簽系爭本票情事。又依被告余盛斯提出之錄音光碟及譯文內
    容為：「余（即被告余盛斯）：三天內，我真的沒有辦法，
    不是我不還錢。甲（即被告甲朝旭）：你姊姊，你姊姊有錢
    ！余：我姊姊就沒有錢，現在二個小孩都我姊姊在養。甲：
    我知道，我也看過你的小孩好幾次。」，亦難遽認被告甲朝
    旭之言語中有恐嚇脅迫不利被告余盛斯家人之情形。再參以
    若謂被告余盛斯係遭被告甲朝旭脅迫始簽發系爭本票，則何
    以被告余盛斯在簽發系爭本票後，仍與被告甲朝旭仍互有聯
    絡，並有往來，亦與常情不符，是被告余盛斯所辯：係遭甲
    朝旭脅迫始簽發系爭本票之詞，顯為事後避重就輕卸責之詞
    ，不足憑採。另被告余盛斯表示：伊之後有遭被告甲朝旭及
    馬作君押走云云，惟經原審函詢臺中市警察局第五分局結果
    ，並無相關之報案紀錄，況被告余盛斯事後是否遭被告甲朝
    旭等人押走，亦與於簽發系爭本票時是否遭脅迫乙事無關，
    故尚不足為被告余盛斯有利之認定，附此說明。
三、再查，被告甲朝旭雖矢口否認有何偽造有價證券犯行，辯稱
    ：伊只知道余盛斯說他有一張四十五萬元之本票，但伊不知
    道該票之發票名義人就是鄭年慶，更遑論當時知悉系爭本票
    為余盛斯所偽造，伊是在向鄭年慶求證之後，方知為余盛斯
    偽造之事實云云。經查：
１、證人即被告甲朝旭之友人馬作君雖於九十九年四月七日原審
    審理時具結證稱：「（問：你方才說在紅茶店聽到何人說本
    票偽造問題？）我不確定，我聽到的是債務糾紛的問題，印
    象中偽簽本票是鄭年慶說的，余盛斯也有說關於偷簽本票的
    事情。」等語【見原審卷第五十七頁至五十八頁】；證人即
    被告甲朝旭之友人吳亭廣亦於上開審理庭時具結證稱：「（
    問：余盛斯在泡沫紅茶店立刻承認本票是他偽簽，還是對完
    筆跡才承認？）應該是對完筆跡後，當時鄭年慶有過來說本
    票不是他簽的。」等語【見原審卷第五十九頁至六十頁】，
    惟查，在紅茶店時係被告甲朝旭找其友人馬作君、吳亭廣與
    被告余盛斯一起在場，雖無證據證明當時被告余盛斯有遭強
    押之情形，惟證人馬作君、吳亭廣既均係被告甲朝旭邀同到
    場，向被告余盛斯催討債務，其立場本難期公平，況被告余
    盛斯確有欠被告甲朝旭上開債務，且因而與被告甲朝旭共同
    偽造系爭本票，縱使說出被告甲朝旭有共同偽造系爭本票之
    情，仍無解於其欠債之事實，自不能以被告余盛斯當時未說
    出實情，即認被告甲朝旭無偽造系爭本票之共同犯意聯絡。
２、又本件係由被告甲朝旭為借款人，由其簽發面額十五萬元之
    本票一紙，再由被告余盛斯背書，向證人劉明宏借款十五萬
    元，之後，再由被告甲朝旭將其中之五萬元借予被告余盛斯
    使用，剩餘之七萬餘皆由被告甲朝旭支配乙情，已如前述，
    且證人劉明宏事後亦只找被告甲朝旭負責清償借款、和解之
    事宜，業據被告甲朝旭、余盛斯及證人劉明宏詳為供述及證
    述在卷，若非劉明宏要甲朝旭追加擔保，被告甲朝旭再要求
    被告余盛斯先偽造鄭年慶名義之系爭本票權充擔保，則被告
    余盛斯既非該借款之主債務人，豈有自行偽造系爭本票且直
    接交付劉明宏之理？
３、雖被告甲朝旭於九十七年十一月二十五日檢察官偵查中辯稱
    ：伊在九十五年十月十五、十六日拿到鄭年慶之本票，當時
    不知道鄭年慶是誰，同年月十七、十八日才知道鄭年慶是誰
    云云【見臺灣臺中地方法院檢察署九十七年度偵緝字第二二
    一五號偵查卷第二十五頁】。惟依據證人鄭年慶於九十七年
    十一月二十五日檢察官偵查中證稱：「九十五年暑假認識甲
    朝旭；甲朝旭於九十五年九月二十六日合資簽訂營利事業登
    記合夥契約書時，已知其姓名為鄭年慶。」等語【見臺灣臺
    中地方法院檢察署九十七年度偵緝字第二二一五號偵查卷第
    二十五頁】，並有九十五年九月二十六日之營利事業登記合
    夥契約書一份在卷可佐【見臺灣臺中地方法院檢察署九十六
    年度偵字第一九五一號偵查卷第四頁】，顯見被告甲朝旭之
    辯詞不可採信。此外，被告甲朝旭於檢察官偵查、原審審理
    及本院審理時，關於系爭四十五萬元本票之拿取方式，向鄭
    年慶提示之時間、方式，知悉系爭本票為偽造之時間、管道
    等辯詞反覆不一，被告甲朝旭先於九十六年一月三十日檢察
    官偵查中稱：系爭本票是被告余盛斯持向劉明宏騙借四十五
    萬元【見臺灣臺中地方法院檢察署九十六年度偵字第一九五
    一號偵查卷第十頁】；再於九十七年十一月二十五日檢察官
    偵查中證稱：系爭本票是被告余盛斯約於九十五年十月十四
    或十五日，在台中市○○路的麥當勞交給伊的，劉明宏也在
    場【見臺灣臺中地方法院檢察署九十七年度偵緝字第二二一
    五號偵查卷第二十三頁】；復於九十七年十二月二十三日檢
    察官偵查中證稱：系爭本票是劉明宏在ＫＴＶ拿到的，是伊
    跟余盛斯去的，並稱「這筆錢是劉明宏借給余盛斯的」【同
    上偵緝字卷第三十五頁、三十六頁】；至九十八年四月十三
    日檢察官偵查中始坦承：係伊向劉明宏借款，先簽發十五萬
    元面額本票，伊拿其中五萬元借給被告余盛斯，後來由余盛
    斯交系爭本票於劉明宏【同上偵緝字卷第四十七頁】。綜上
    觀之，既由被告甲朝旭向劉明宏借得十五萬元，理應由甲朝
    旭提供擔保，縱有不足，仍應由甲朝旭補供擔保，甲朝旭竟
    稱係由余盛斯交付系爭本票作為劉明宏之擔保，顯與常情有
    違。至於劉明宏雖也證稱：系爭本票係由余盛斯交伊，然由
    劉明宏所稱，係余盛斯向伊借十五萬元，由甲朝旭做擔保【
    見同上偵緝字卷第三十四頁】等與實情不符之證述以觀，劉
    明宏係有意迴護甲朝旭自明，其證詞亦核無足採。
４、再參諸證人鄭年慶於九十七年十一月二十五日檢察官偵查時
    證稱：「是甲朝旭拿系爭本票來我市府路住處，才知道余盛
    斯開系爭本票；我沒有授權開票；之前甲朝旭沒有跟我查證
    本票是否我開立的。」、「九十五年十月間，甲朝旭親自來
    找我，當面跟我說余盛斯有用我的名義開（系爭）本票的事
    ；我聽了很灰心，因為余盛斯我從小就認識他，我把他當弟
    弟看，我跟甲朝旭說要看到系爭本票才知道，我跟甲朝旭說
    我不願意付這張本票。」等語【見臺灣臺中地方法院檢察署
    九十七年度偵緝字第二二一五號偵查卷第二十三頁、二十五
    頁】；其於九十八年九月二十一日檢察官偵查時證稱：「（
    系爭本票）上面鄭年慶不是我簽名的；第一次見到系爭本票
    是甲朝旭拿給我看的。」等語【見臺灣臺中地方法院檢察署
    九十七年度偵緝字第二二一五號偵查卷第六十七頁】；其於
    九十九年四月七日原審審理時復證稱：「（問：系爭本票上
    面是否你簽名？）不是。當時我第一次看到這張本票是甲朝
    旭拿給我看的，九十五年底時甲朝旭拿到我住的市府路的地
    方給我看的，他直接說余盛斯簽我的名字。」、「（問：你
    當時有無問他他如何知悉是余盛斯簽的？）我沒有問。」、
    「（問：當時甲朝旭有無向你要票款？）無。」、「（問：
    甲朝旭當時有無任何言語向你查證是否你簽的？）無，他直
    接說是余盛斯簽的。」、「（問：你當時如何反應？）我覺
    得不可思議，我覺得我對余盛斯那麼好，他怎麼會做這種事
    」、「（問：接下來甲朝旭有無提議要對余盛斯做何法律行
    動？）他說要我們兩個一起去告余盛斯．．、」、「甲朝旭
    或劉明宏就系爭本票均未對我做過民事求償或暴力討債」等
    語【見原審卷第五十一頁反面、五十二頁】。綜上所述，足
    認被告甲朝旭於事前早已知悉系爭本票由被告余盛斯親自偽
    造之事實，被告甲朝旭沒有追討票款之意思，且直接向鄭年
    慶表示是由余盛斯所簽發，並非積極查證究竟孰為發票人之
    事實，更顯與一般正常不知情之人收到本票時之處理方式迥
    然有異。
四、綜上各情，足認被告余盛斯與甲朝旭係基於共同之犯意聯絡
    ，推由被告余盛親自偽簽鄭年慶之簽名及按指印，填寫發票
    日、金額等事項於系爭本票上而偽造系爭本票，再由被告甲
    朝旭將系爭本票交予證人劉明宏作為十五萬元本票借款之擔
    保，嗣被告甲朝旭與證人劉明宏就該借款以十萬多元和解，
    由被告甲朝旭清償借款，並自證人劉明宏處取回系爭本票後
    ，被告甲朝旭因不甘損失，其知悉鄭年慶對被告余盛斯照顧
    有加，乃持系爭本票告知鄭年慶系爭本票係被告余盛斯偽造
    之事，希能僥倖獲取代償，未料，鄭年慶竟堅不支付票款，
    被告甲朝旭唯恐其與被告余盛斯合意偽造系爭本票之事東窗
    事發，乃假意邀鄭年慶共同對被告余盛斯提出偽造有價證券
    告訴無訛。本案事證明確，被告余盛斯與甲朝旭上開偽造有
    價證券犯行，可堪認定，應依法予以論科。
五、核被告余盛斯、甲朝旭二人所為，均係犯刑法第二百零一條
    第一項之意圖供行使之用而偽造有價證券罪。被告二人偽造
    簽名、按捺指印係偽造有價證券之階段行為，及行使偽造有
    價證券之低度行為，應為偽造有價證券之高度行為所吸收，
    均不另論罪。被告二人基於同一犯罪之故意，於密切接近之
    時間、地點，偽造「鄭年慶」之簽名一枚及指印四枚，而偽
    造系爭本票，侵害同一法益，各行為之獨立性極為薄弱，依
    一般社會健全觀念，在時間差距上，難以強行分開，自應視
    為數個舉動之接續施行，而為接續犯，應僅論以包括一罪。
    被告余盛斯、甲朝旭就上開犯行，彼此間有犯意聯絡及行為
    分擔，應依刑法第二十八條規定論以共同正犯（原審誤引「
    修正前」刑法第二十八條，應予更正）。審酌被告余盛斯、
    甲朝旭二人僅為提供債務之擔保，即未經他人同意，隨意以
    他人之名義簽發本票，惡性非輕，犯罪之手段、金額、被告
    二人之生活狀況、品行、智識程度、迄未與被害人鄭年慶和
    解，及犯後均未坦認犯錯等一切情狀，各量處有期徒刑三年
    四月，以示懲儆。又本件被告二人行為時雖於九十六年四月
    二十四日之前，惟本件偽造有價證券罪為中華民國九十六年
    罪犯減刑條例第三條第十五款所列舉之罪，且宣告刑已逾一
    年六月，故不予減刑，附此敘明。末以，本件系爭本票既係
    偽造之有價證券，應依刑法第二百零五條之規定宣告沒收。
    又此部分既已沒收，爰不再就本票上偽造之「鄭年慶」簽名
    一枚及指印四枚部分重覆沒收，併此敘明。
六、原審判決以被告余盛斯、甲朝旭共犯刑法偽造有價證券罪，
    事證明確，依據刑事訴訟法第二百九十九條第一項前段，刑
    法第二十八條、第二百零一條第一項、第二百零五條、刑法
    施行法第一條之一、第二項前段等規定予以論科，並審酌上
    情，就被告二人所犯上開偽造有價證券罪，各量處有期徒刑
    三年四月，其認事用法並無違誤，量刑亦稱妥適。被告余盛
    斯以無偽造本票故意、被告甲朝旭否認犯罪為由提起上訴，
    均無可採，其二人之上訴為無理由，應予駁回。
據上論結，應依刑事訴訟法第三百六十八條，判決如主文。
本案經檢察官劉家芳到庭執行職務。
中    華    民    國    99    年    12    月    9     日
            刑事第三庭    審判長法  官  王  增  瑜
                                法  官  唐  光  義
                                法  官  曾  佩  琦
以上正本證明與原本無異。
如不服本判決應於收受送達後十日內向本院提出上訴書狀，其未
敘述上訴之理由者，並得於提起上訴後十日內向本院補提理由書
（均須按他造當事人之人數附繕本）「切勿逕送上級法院」。
                                書記官  陳  玫  伶
中    華    民    國    99    年    12    月    9     日
附錄本案論罪科刑法條：
【刑法第二百零一條第一項】
  意圖供行使之用，而偽造、變造公債票、公司股票或其他有價
  證券者，處三年以上十年以下有期徒刑，得併科三千元以下罰
  金。

司法院資訊處製作；財團法人民間司法改革基金會備份。
